# 请教陈版关于同一控制下的吸收合并

提问人：zhengyingbin 时间：2011-07-04 08:24:16
陈版，关于同一控制下的吸收合并有以下几个问题请您看看我的理解是否正确：
假设A公司于 2009 年 10 月吸收合并B公司，A公司本身需要编制合并会计报表，B公司在合并日账面的未分配利润和盈余公积合计1000 元，B公司 2009 年1-10月获得净利润 100 元，B公司 2008 年1-12月获得净利润 150 元。
第一，企业会计准则中并未区分同一控制下的控股合并和吸收合并，只讲了对于同一控制下企业合并的共同处理原则，那么这是不是说在吸收合并的情况下在A公司 2009 年编制合并报表时也需要将合并日B公司账面的未分配利润和盈余公积合计 1000 元从A公司的资本公积中转回，即：
DR 资本公积 1000 （A公司） CR 未分配利润和盈余公积 1000 （B公司合并日账面余额）
第二，在A公司 2009 年编制合并报表时，是否因该将B公司 2009 年1-10期间的损益表纳入合并范围中，并进行相关内部交易的合并抵消。由于 2009 年 11 月-12月相关公司已经被吸收合并，所以这期间的损益已经在母公司的单体报表上合并，故不必纳入合并范围。
第三，在A公司调整 2008 年的比较数时，是否也应该将B公司 2008 年1-12月的损益表纳入合并范围中，并进行相关内部交易的合并抵消。
第四，在A公司调整 2008 年的比较数时，并入B公司在 2008 年的净资产的价值在A公司账上应该贷记“资本公积”。

回答人：chenyiwei
回复 zhengyingbin 的帖子
第一，在A的合并报表层面，需要视同B在最早期间期初已被合并，相应调整前期比较数据；但在A的个别报表层面，应当依据交易的真实发生日期，在 2009 年 10 月（吸收合并日）将B公司的各项资产、负债按原账面值纳入A公司个别报表中，并且无需恢复B公司之前的留存收益。
第二、三：在A的合并报表层面需要进行这样的处理。 第四：如前所述，在A的合并报表层面，是视同B在最早期间期初已被合并，相应调整前期比较数据的。因此，在A的合并资产负债表中，应当把合并日之前B的净利润以及由此形成的累积盈余公积和未分配利润还原到合并报表中的盈余公积和未分配利润中。
注意：上述讨论都有一个共同的基本前提，即合并前B的股权 100 ％由与A处于同一控制下，但A对其不具有控制权的兄弟公司持有，不涉及非关联方持有B公司股权，或者之前由A公司或其子公司持有全部或部分B公司股权的情况。

回答人：chenyiwei
回复 Alisa_wang 的帖子
1 、吸收合并的验资应关注《公司法》规定的公司合并程序的遵循情况。各方的内部决策和外部审批（如需要）的取得、办理情况等也是需要关注的。
如果其中一方或多方是外商投资企业，还应关注《关于外商投资企业合并与分立的规定（ 2001 ）》对涉及外商投资企业合并的特殊规定的遵循情况。
2 、关于是否需要评估的问题，《公司法》并未规定公司合并一定必须经过评估。但涉及国有资产的，根据《企业国有资产评估管理暂行办法》的规定，应进行评估。涉及外商投资企业的合并，是否需要评估，按国家有关规定办理。
3 、如果参与合并的其中一方或多方为外商投资企业的，对合并后企业的注册资本、投资总额的确定，按《关于外商投资企业合并与分立的规定（ 2001 年修订）》第十一条办理。仅涉及内资企业之间的吸收合并，存续方的注册资本金额可以由各方协商确定。

回答人：chenyiwei
回复 16828long 的帖子
同一控制下的吸收合并，合并方在其个别报表层面是不作被合并方合并日之前留存收益的恢复处理的，这是因为在合并方的个别报表层面，被合并方的财务状况和经营成果自合并日之后才开始纳入，合并日之前并不纳入。由于不体现被合并方于合并日之前的经营成果，自然就不用恢复被合并方在合并日之前的留存收益。
如果合并方还有其他子公司，需要编制合并报表的，则在合并报表层面应完整体现同一控制下企业合并的处理原则，视同最早期间就已经完成该项同一控制下吸收合并，自最早期间期初开始即将被合并方的经营成果纳入合并范围。在此情况下，应当在合并报表层面恢复合并日之前被合并方的留存收益。

提问人：Alisa_wang 时间：2011-11-18 09:18:33
回复 chenyiwei 的帖子
A公司和B公司都是全资子公司，其母公司是央企。A、B之间虽然是国有资产，但不涉及非国有企业的参与，是否还需要评估？
通常审验程序是什么样的？我们的准则有规定吗？

回答人：chenyiwei
请对照《企业国有资产评估管理暂行办法》（国务院国资委令第 12 号）第六、七条的规定判断是否需要评估。企业合并验资的审验程序主要是关注公司法规定的企业合并程序的执行情况。本版面上有不少企业合并验资报告实例。

提问人：16828long 时间：2011-11-20 18:54:02
回复 chenyiwei 的帖子
陈老师：这个问题看明白了，谢谢。 如果是同一控制下形成的控股合并，在资产负债表日用不用做恢复留收益的那笔分录？ 借：资本公积 贷：盈余公积 未分配利润 （合并日时的恢复金额） 如果要是不恢复，在编制年末的合并报表时与期初比较，资本公积会体现出增加，留存收益会体现出减少的，在权益变动表中填在哪一项下？

回答人：chenyiwei
个别报表层面不用恢复合并日前留存收益。但合并报表层面，需要恢复被合并方合并日之前的留存收益，所以不存在你说的“资本公积会体现出增加，留存收益会体现出减少”的问题。

提问人：anyuan566 时间：2012-05-01 19:28:05
回复 chenyiwei 的帖子
陈版，关于同一控制下吸收合并的上市申报会计报表，请教您两个问题：
1 、目前拟上市公司，报告期为 09 、 10 及 11 年，无子公司，同一控制下吸收合并发生在 10 年 1 月 1 日。根据会计准则，无子公司，仅编制母公司报表即可，但是由于上市申报会计报表需要报送三年及一期，有两种方式： 1 ）仅编制母公司报表，同时在附注中披露备考报表 2 ）采用模拟合并报表，将 09 年财务报表进行追溯合并。目前上市公司的案例中，东软载波采用了后一种。 2 、该拟上市公司10 年 11 月曾成立一个子公司，该子公司未开展实际经营， 11 年 4 月又将该子公司转出，有专家提出，可以不编制合并报表，但是我认为09-11年是一个报告期，这属于报告期内合并报表范围发生变化，不编制合并报表是否不合适 以上两个问题特请教陈版，其他老师如有正解，也请给我讲解，非常感谢。

回答人：chenyiwei
回复 anyuan566 的帖子
个人意见：
1 、由于该案例中吸收方无需编制合并财务报表，因此应采用第一种方式，即仅编制母公司报表，同时在附注中披露备考报表。 2 、申报财务报表中应包含 2010 年度的合并资产负债表、合并利润表、合并现金流量表，以及 2011 年度的合并利润表和合并现金流量表。因为历史上确实实际有过子公司，所以该合并报表是申报报表的一部分，而不是备考财务信息。 3 、上述两点相结合，由于期末没有子公司，无需编制涵盖整个申报期间的完整的合并报表，为了合理反映和充分披露报告期内的架构变动情况的影响，同时遵循准则要求，对于 2010 年内吸收合并事项（与 2010 年内曾经新设的子公司无关），应主要采用备考财务信息的方式披露其被吸收方在吸收前的财务数据对发行人的影响程度。

回答人：chenyiwei
回复 anyuan566 的帖子
1 、赞同你的理解。
2 、这个问题是目前准则体系下较难解决的问题，涉及到会计主体种类的界定。严格按照准则是不应追溯前期数据的。是否可以“为了披露的信息更符合投资人的阅读习惯，防止混淆，将 09 年的收入进行追溯”的问题，建议与证监会负责发行审核的有关人士在个案基础上进行沟通，取得其同意后再如此操作，较为稳妥。

提问人：lighting 时间：2013-01-15 21:08:44
请问陈版，同一控制下吸收合并后，合并方在个别报表层面是否适用于会计准则中“企业合并”中的规定，吸收合并时点产生的差额计入资本公积，资本公积余额不足冲减的，相应冲减盈余公积和未分配利润。还是考虑以处置长期股权投资，将其差额计入投资收益呢？

回答人：chenyiwei
你说的是会计上认定为企业合并的情形，还是母公司吸收合并子公司？

提问人：lighting 时间：2013-01-16 16:22:55
回复 lighting 的帖子
是母公司吸收合并子公司

回答人：chenyiwei
母公司吸收子公司不是企业合并。其会计处理原则建议参考《中瑞岳华研究 2012 》中的相关内容。

提问人：lighting 时间：2013-01-18 08:59:28
回复 lighting 的帖子
请问陈版，母公司吸收合并子公司的解释是不是仅是根据准则的立法精神的理解，企业会计准则并未明确定义？

回答人：chenyiwei
是的，准则并未规定，这是我们自己的理解。但我们认为我们目前的理解应是符合准则的基本精神的，且操作也较为简便，和合并报表层面也比较容易衔接。

提问人：kobenhavn 时间：2015-07-22 12:00:39
请教陈版，若两家外商投资企业A和B间发生吸收合并（A、B均为100%被同一境外公司X控制，A吸收B）， 假设A公司（合并方） 注册资本 100 元，资本公积 0 元，未分配利润 150 元； 假设B公司（被合并方）注册资本 200 元，资本公积 0 元，未分配利润 90元；
根据对外贸易经济合作部、国家工商行政管理总局令[2001]第 8 号、第十一条：股份有限公司之间合并或者公司合并后为有限责任公司的，合并后公司的注册资本为原公司注册资本额之和。
那么吸收完成后的A公司注册资本，应当为A+B注册资本之和，即 300 元。同时按照被按照准则要求，A公司发行权益性证券方式进行吸收合并，所确认的净资产入账价值与发行股份账面价值的差额 90 元，应计入资本公积（股本溢价）。
那么，该 90 元是否需要视同B公司股东取得的股息收益，征收代扣代缴所得税呢？ 个人理解，从法规角度上考虑，应当按照10%代扣代缴所得税；但是从交易实质上来看，X公司的所享有权益等并未有任何变化，也未获取股利，仅是因为吸收合并安排而被征收所得税，是否不恰当？
谢谢

回答人：chenyiwei
这种类型的税务处理问题可能并不明确，建议了解企业所在地税务机关的执行口径，并注意向税务机关和税务专业人士咨询。

提问人：nancy5105 时间：2016-08-03 15:58:30
陈老师，如果吸收合并时，被合并方净资产为负数，那么合并方个别报表应是冲减资本公积，在合并方的合并报表中还需恢复被合并方的留存收益吗?

回答人：chenyiwei
仍需恢复。只不过因为被合并方的合并日留存收益余额为负数，所以恢复时反而是增加资本公积的。

提问人：nancy5105 时间：2016-08-03 17:09:26
陈老师，准则并没有明确说明吸收合并需按合并方的资本公积为限恢复被合并方的留存收益？只是说如果合并方需编制合并报表的话，编制比较报表时参照同一控制下的控股合并。但是如果不恢复被合并方的留存收益的话，好像最终控制方会发生资本公积和留存收益的变化?

回答人：chenyiwei
恢复留存收益的意义在于保持合并资产负债表和合并利润表之间自然的勾稽关系，即留存收益是由合并报表层面的净利润滚存而来。
如果不恢复，则勾稽关系就会被破坏，出现你所说的奇怪情况。